ACORDAO-COMPLETO-2495915

ACÓRDÃO 1998/2021 ATA 33/2021 - PLENÁRIO

VISTOS, relatados e discutidos estes autos de monitoramento da determinação proferida pelo item 9.1 do Acórdão 2104/2018-TCU-Plenário, no bojo do TC Processo 012.654/2018-3, em face dos indícios de irregularidade no contrato de gestão celebrado entre a Fundação Universidade Federal do Amapá (Unifap) e a Empresa Brasileira de Serviços Hospitalares (Ebserh) ;
ACORDAM os Ministros do Tribunal de Contas da União, reunidos em Sessão do Plenário, ante as razões expostas pelo Relator, em:
9.1. assinalar o cumprimento das determinações prolatadas pelos itens 9.1.1 e 9.1.4 do Acórdão 2104/2018-TCU-Plenário;
9.2. assinalar o não cumprimento da determinação prolatada pelos itens 9.1.2 e 9.1.3 do Acórdão 2104/2018-TCU-Plenário e, desse modo, reiterar a determinação proferida pelo item 9.1.2 do referido acórdão, fixando o novo e improrrogável prazo de 90 (noventa) dias, contados da notificação, para que a administração da  Fundação Universidade Federal do Amapá - Unifap promova o efetivo cumprimento da aludida determinação, sem prejuízo de alertar que o não atendimento à referida determinação poderá configurar o reiterado descumprimento da decisão do TCU e, assim, resultar na consequente aplicação da multa prevista no art. 58, IV, VII e § 1º, da Lei n.º 8.443, de 1992, e no art. 268 do RITCU;
9.3. enviar a cópia do presente Acórdão, com o Relatório e a Proposta de Deliberação, à administração da Fundação Universidade Federal do Amapá, para ciência e efetivo cumprimento à determinação ora reiterada pelo item 9.4 deste Acórdão; e
9.4. promover o prosseguimento do monitoramento sobre o item 9.2 do presente Acórdão.

Monitoramento de determinação sobre as eventuais providências adotadas pela administração da universidade para o seu cumprimento, em face dos indícios de irregularidades no contrato de gestão celebrado com a Empresa Brasileira de Serviços Hospitalares (Ebserh).

Fundação Universidade Federal do Amapá (CNPJ 34.868.257/0001-81).

3. Responsável: inexistente no presente momento.

13.1. Ministros presentes: Ana Arraes (Presidente), Walton Alencar Rodrigues, Augusto Nardes, Aroldo Cedraz, Raimundo Carreiro, Bruno Dantas, Vital do Rêgo e Jorge Oliveira.
13.2. Ministro-Substituto convocado: Marcos Bemquerer Costa.
13.3. Ministros-Substitutos presentes: André Luís de Carvalho (Relator) e Weder de Oliveira.

ACORDAO-COMPLETO-2566614

Acórdão de Relação 2864/2022 - Plenário

Acórdão de Relação

ANDRÉ DE CARVALHO

Trata-se de monitoramento da determinação proferida pelo item 9.1 do Acórdão 2104/2018-TCU-Plenário, no bojo do TC Processo 012.654/2018-3, em face dos indícios de irregularidade no contrato de gestão celebrado entre a Fundação Universidade Federal do Amapá (Unifap) e a Empresa Brasileira de Serviços Hospitalares (Ebserh) .
2.	O aludido Acórdão 2.104/2018 foi prolatado pelo Plenário do Tribunal, em síntese, nos seguintes termos:
	" (...)  9.1. determinar, nos termos do art. 250, II, do RITCU, que a Fundação Universidade Federal do Amapá adote as seguintes medidas:
	9.1.1. formalize perante a Empresa Brasileira de Serviços Hospitalares (Ebserh) o protocolo de intenções com vistas à celebração do contrato de gestão para o Hospital Universitário da Universidade Federal do Amapá (Unifap) em Macapá - AP; 
	9.1.2. elabore, em conjunto com a Ebserh, o plano de ação para a implementação das medidas necessárias à transição da gestão e à correta operação do aludido hospital universitário, com a indicação dos respectivos responsáveis com os correspondentes prazos, aí incluída a elaboração de mapa de riscos com o intuito de identificar e de tratar os eventos tendentes a comprometer a entrega do empreendimento em condições de utilização pela comunidade beneficiária, logo após a conclusão das obras, tendo em vista, em especial, os riscos apontados neste processo de auditoria, sem prejuízo de, entre outras normas, usar como referência a Instrução Normativa MP/CGU nº 1/2016, já que dispõe sobre os controles internos, a gestão de riscos e a governança no âmbito do Poder Executivo federal; 
	9.1.3. faça incluir, no plano de ação indicado no item 9.1.2 deste Acórdão, as medidas destinadas a sincronizar o cronograma de execução das obras com o provimento dos recursos humanos e materiais necessários para o tempestivo funcionamento do hospital, negociando previamente com os órgãos responsáveis as metas e os prazos com vistas ao início do atendimento hospitalar no menor prazo após a conclusão das obras; 
	9.1.4. apresente ao TCU, no prazo de 60 (sessenta) dias contados da ciência desta deliberação, o plano de ação fixado pelos itens 9.1.2 e 9.1.3 deste Acórdão."
3.	Após a análise final do feito, a Auditora Federal Annelise Guimarães Freire lançou o seu parecer conclusivo à Peça 32, com a anuência dos dirigentes da Seinfra-Elétrica (Peças 33 e 34) , nos seguintes termos: 
	" (...) HISTÓRICO
Conforme consta do Relatório condutor do Acórdão 2104/2018-TCU-Plenário, em 2018 o Estado do Amapá possuía uma população estimada de 751.000 habitantes divididos em dezesseis municípios e contava com 628 leitos hospitalares cadastrados no Sistema Único de Saúde (SUS) , bem como 31 leitos de Unidades de Terapia Intensiva (UTI) , sendo 22 para adultos e crianças e apenas nove para UTI neonatal. De acordo com orientações da Tabela 3.6 da Portaria 1.101 - GM/MS de 12/07/2002, que aprova critérios e parâmetros para o planejamento e programação de ações e serviços de saúde no âmbito do SUS, o Amapá contava, em 2015, com um déficit de aproximadamente 468 leitos de internação e 134 leitos de UTI (peça 23, p. 76-96) .
O Hospital Universitário (HU) da Universidade Federal do Amapá (Unifap) foi idealizado para complementar o atendimento, no âmbito do SUS, em relação à demanda de serviços de média e alta complexidade em Macapá, tendo em vista o alto déficit de leitos de internação e de UTI no estado, além de promover o ensino teórico e prático das disciplinas da área da saúde ministradas pela universidade. 
Inicialmente, seriam ofertados 240 leitos hospitalares e UTIs com 60 leitos, sendo 30 para UTI adulto, 10 para UTI pediátrica e 20 para neonatologia. Posteriormente, quanto aos leitos de internação, foi decidido junto à Empresa Brasileira de Serviços Hospitalares (Ebserh) e à Unifap, que seriam construídos 250 leitos em cinco conjuntos de cinquenta leitos cada (peça 23, p. 65) .
Na primeira etapa do projeto, prevista para janeiro de 2020, foram erguidos 150 leitos hospitalares e sessenta leitos de UTI. Na segunda etapa foram edificados mais 100 leitos hospitalares. O valor total estimado da obra foi de R$ 200 milhões e espera-se que, com o seu pleno funcionamento, o hospital empregue em torno de 1.500 trabalhadores, entre profissionais de saúde, de administração e de serviços gerais (peça 13) . 
A gestão do HU Unifap será conduzida pela Ebserh, empresa pública vinculada ao Ministério da Educação (MEC) , que tem como finalidade prestar serviços gratuitos de assistência médico-hospitalar, ambulatorial e de apoio diagnóstico e terapêutico à comunidade, assim como prestar às instituições públicas federais de ensino ou instituições congêneres serviços de apoio ao ensino, à pesquisa e à extensão, ao ensino-aprendizagem e à formação de pessoas no campo da saúde pública.
Dada a sua finalidade, a Ebserh passou, em 2011, a ser a responsável pela gestão dos hospitais universitários federais e cumpre o dever de prestar serviços de assistência à saúde de forma integral e exclusivamente inseridos no âmbito do SUS, observando, no entanto, a autonomia universitária. 
Entre as atribuições que serão assumidas pela empresa, estão a coordenação e avaliação da execução das atividades do hospital; o apoio técnico à elaboração de instrumentos de melhoria da gestão e a elaboração da matriz de distribuição de recursos para os hospitais.
Após o término das obras, a Ebserh arcará com os custos de contratação de pessoal, equipamentos e toda a administração do hospital (peça 17, p.5, TC Processo 012.654/2018-3) .
Diante da relevância social e da materialidade do empreendimento, foi realizada auditoria pelo TCU, autorizada pelo Acórdão 843/2018-TCU-Plenário, no bojo do Fiscobras-2018 (Fiscalis 138/2018) .
O objetivo da auditoria que deu origem ao presente monitoramento foi avaliar a construção do HU da Unifap (peça 3) . Em seu relatório, a equipe de auditoria apontou, em suma, os seguintes achados: (i) gestão inadequada de riscos para garantir a conclusão do empreendimento; e (ii) prejuízo à competitividade da licitação decorrente de critérios inadequados para habilitação e julgamento.
Embora o escopo da auditoria tenha compreendido as diversas etapas do empreendimento, desde a previsão orçamentária, com os estudos de viabilidade e o projeto, passando pelo procedimento licitatório e pela formalização do contrato, até a análise do orçamento e da compatibilidade dos preços dos itens de serviço, o presente monitoramento se aterá às determinações constantes no item 9.1 do Acórdão 2104/2018-TCU-Plenário, decorrentes do primeiro achado de auditoria, referente à gestão inadequada de riscos para garantir a conclusão e efetiva operacionalização do empreendimento, nos termos do item 9.4.2 do mencionado Acórdão, dispensando o monitoramento das demais determinações proferidas.
Foi verificado que não tinha sido elaborada a documentação para formalizar a transferência da gestão, apesar da intenção de passar a administração do hospital para a responsabilidade da Ebserh, destacando que o processo de adesão demandaria prazos consideráveis, de tal modo que, não sendo iniciado em tempo hábil, as obras poderiam ser finalizadas sem que a prestação dos serviços viesse se iniciar, considerando, sobretudo, a previsão de entrega do empreendimento para janeiro de 2020. Tampouco foram encontradas garantias de que a estatal possuísse ou possuirá recursos disponíveis para fazer frente às novas despesas (peça 25, p. 6, TC Processo 012.654/2018-3) , havendo apenas uma resolução da universidade (Resolução nº 002/2014 - CONDIR-UNIFAP) que aprovava sua adesão à Ebserh (peça 18, p.2, TC Processo 012.654/2018-3) .
Sendo assim, para que a Ebserh iniciasse às ações prévias necessárias à regular operação do hospital, foi determinado à Unifap que adotasse as medidas primordiais no sentido de formalizar o contrato de gestão com a Ebserh, elaborasse previamente um plano de ação com a indicação dos respectivos responsáveis e dos correspondentes prazos para conclusão e operacionalização do HU e sincronizasse o cronograma de execução das obras com o provimento dos recursos humanos e materiais necessários para o tempestivo funcionamento do hospital. Foi ainda determinada a composição de um mapa de riscos identificando os principais eventos que possam comprometer a efetividade do planejamento e suas ações mitigadoras, com vistas a garantir o regular funcionamento do hospital logo após a conclusão das obras.
Por meio dos ofícios 319/2018-TCU/SeinfraElétrica e 37/2019-TCU/Sec-AP (peças 5 e 11) , o TCU notificou à Fundação da determinação exarada nos acórdãos proferidos.
Em 22/3/2019, em atendimento aos ofícios e ao Acórdão 2104/2018-TCU-Plenário, o Magnífico Reitor da Unifap manifestou-se a respeito (peça 13) .
Ademais, apenas para fins de contextualização da situação atual do Hospital, acrescentam-se as seguintes informações a respeito do seu funcionamento, conforme consultas realizadas no sítio eletrônico da Universidade (www.unifap.br/?s=hospital) :  em junho de 2019,  Ebserh e Unifap ajustaram plano de ação para funcionamento do HU; em março de 2020, a obra estava em fase acabamento; em abril de 2020, foi publicada portaria definindo o quantitativo de pessoal próprio do HU; em maio de 2020, foi assinado Termo de Cessão do Hospital Universitário entre a Unifap e o Governo do Estado, definindo responsabilidades entre as partes; em junho de 2020, o HU começou a receber pacientes acometidos pela covid-19 (previsto para ser inaugurado oficialmente no final de 2020, a abertura do hospital foi antecipada para reforçar a rede pública no combate à doença) . 
	EXAME TÉCNICO
O objetivo do presente monitoramento é avaliar o cumprimento das determinações constantes do item 9.1 do Acórdão 2104/2018-TCU-Plenário, nos termos do subitem 9.4.2 desse Acórdão.
	Determinação do subitem 9.1.1
O subitem 9.1.1 do Acórdão 2104/2018-TCU-Plenário determinou que a Unifap formalizasse perante a Ebserh o protocolo de intenções com vistas à celebração do contrato de gestão para o Hospital Universitário da Unifap em Macapá - AP.
Em resposta à determinação, a Unifap encaminhou o plano de ação para a implementação das providências necessárias à transição da gestão e à correta operação do HU, com a indicação dos respectivos responsáveis por cada tarefa e os prazos a serem executados, além das medidas que devem ser sincronizadas para que a execução das obras e o provimento dos recursos humanos e materiais necessários sejam tempestivamente adequados ao funcionamento do hospital. Também foi encaminhada a análise de risco do contrato 25/2016, a fim de identificar, analisar e avaliar os riscos inerentes à execução desse contrato, que tem como objetivo a construção do HU Unifap (peça 13) . 
De acordo com a Ebserh, para assumir a gestão de uma unidade hospitalar vinculada a uma instituição federal de ensino superior é necessário primeiramente que tal autarquia voluntariamente manifeste formalmente o seu interesse junto à Ebserh. A partir de tal provocação, iniciam-se os procedimentos relativos à preparação para assinatura do contrato de gestão especial. Mais recentemente, visando o aprimoramento dos processos relativos aos contratos de gestão, a empresa redefiniu o modelo para a assunção da administração de hospitais universitários federais (peça 25, TC Processo 012.654/2018-3) . 
Segundo o modelo, os principais passos para que a Ebserh assuma a administração de um Hospital Universitário são:
	Figura 1 - Etapas necessárias para assinatura do contrato de gestão

	Fonte: TC Processo 012.651/2018-3
Conforme resposta encaminhada pela Ebserh a este Tribunal, o início do processo se dá por meio de uma manifestação da universidade em realizar um contrato de gestão com a empresa. Nesse momento, começam a ser elaborados os termos do protocolo de intenções, um instrumento que prevê avaliação e diagnóstico do hospital, mediante análise documental e visitas técnicas, nas áreas de pessoal, orçamento e finanças, assistencial, ensino e pesquisa, patrimonial, contratos, estrutura física e tecnológica, mediante compromisso de confidencialidade (peça 25, TC Processo 012.654/2018-3) .
Em 11/12/2019, como etapa prévia à assinatura do Contrato de Gestão Especial para a futura administração do HU-Unifap, foi instituído, por meio da Portaria-SEI 628, Grupo de Trabalho (GT) com o objetivo de elaborar estudos, realizar diagnóstico prévio e planejar a estruturação do HU-Unifap mediante análise documental e visitas técnicas nas áreas de pessoal, orçamento e finanças, assistencial, ensino e pesquisa, patrimonial, contratos, estrutura física e tecnológica (peça 24) . Em janeiro de 2019 foram designados os membros que comporiam o referido GT (peça 25) . 
Por conseguinte, em 6/2/2020 foi publicado, no Diário Oficial da União, Extrato do Protocolo de Intenções celebrado em 5/2/2020 entre a Ebserh e a Unifap, com vistas à formalização de contrato de gestão Especial HU da Unifap. O protocolo possuía vigência de 180 dias, ou seja, até 3/8/2020 (peça 16) . 
De acordo com a Ata - SEI 308/2020/DE-EBSERH, de 14/2/2020, de 2013 a 2020 a Ebserh instituiu grupos de trabalho para conduzir ações em diversas áreas e finalizou os trabalhos de dimensionamento de serviços assistenciais e de pessoal para o HU da Unifap, assim como a minuta do protocolo de intenções. A empresa elencou ações já realizadas até fevereiro de 2020, dentre as quais se destacam: elaboração do plano de ação, em conjunto com a Unifap; estudo sociodemográfico do Estado do Amapá, para a definição do perfil assistencial; estudo das necessidades para o ensino e a pesquisa; elaboração de relatórios de infraestrutura física, de tecnologia da informação (TI) e de ensino e pesquisa; aquisição de 280 equipamentos, em dezembro de 2019, pela Unifap; além de, conforme citado, finalização dos trabalhos de dimensionamento assistencial, para definição do perfil assistencial do HU e do quadro de pessoal, com o respectivo impacto orçamentário e financeiro (peça 17) .
Em junho de 2020, a Portaria SEI 133 prorrogou até 5/8/2020, o prazo para a conclusão das atividades do GT (peça 26) .
Em 31/7/2020 foi formalizado o primeiro aditivo ao protocolo de intenções, prorrogando em 180 dias sua vigência, contados a partir de 3/8/2020. Já em 6/8/20202 por meio da Portaria-SEI 148, foi prorrogado o prazo para conclusão das atividades do grupo de trabalho até 29/1/2021, quando se encerraria a vigência do protocolo de intenções (peça 27) . 
Em reunião realizada em agosto de 2020 e formalizada por meio daProcesso  Ata - SEI 346/20202/DE-EBSERH, foram apresentadas informações sobre o status do Protocolo de Intenções. Além do histórico do assunto, foi informado que em fevereiro de 2020, a Secretaria de Coordenação e Governança das Empresas Estatais, do Ministério da Economia (Sest-ME) autorizou o quadro de pessoal para o HU, contudo, sem atender ao quantitativo solicitado pela Ebserh, que havia sido estabelecido com base no trabalho de dimensionamento de serviços propostos para o HU. Por esse motivo, em maio de 2020, foi encaminhado à Sest-ME pedido de reconsideração em relação ao quadro de pessoal autorizado. 
À época, de acordo com a Ebserh, constavam ainda as seguintes pendências por parte da Unifap: atraso nas adequações da obra para o atendimento do perfil assistencial proposto para o HU, conforme solicitado pela Ebserh; atraso na aquisição de equipamentos médicos; e atraso na entrega da obra, em virtude de adequações estruturais em andamento, assim como pelo fato de o Estado do Amapá estar utilizando parte do prédio para atendimentos relativos à pandemia de Covid-19. Somava-se a esse contexto a situação de emergência de saúde pública de importância internacional decorrente da pandemia de Covid-19, bem como a edição da Lei Complementar nº 173, de 27 de maio de 2020, publicada no DOU de 28 de maio de 2020, que estabelece o Programa Federativo de Enfrentamento ao Coronavírus SARS-Cov-2 (Covid-19) . (Ata - SEI nº 346/2020/DE-EBSERH Brasília, 17 de agosto de 2020) .
Em dezembro de 2020, a Portaria SEST/ME 25.326 publicada no DOU em 22/12/2020, fixou o limite para o quadro de pessoal próprio da Ebserh a ser lotado no HU-Unifap, em 1.829 vagas (peça 28) . 
Em 19/1/2021 foi assinado o segundo aditivo ao Protocolo de Intenções, prorrogando sua vigência em 180 dias a contar a partir de 30/1/2021. Já em 29/1/2021 foi prorrogado o prazo para a conclusão das atividades do GT até o dia 28/7/2021, quando se encerra a vigência do Protocolo de Intenções (peça 29) .  
Isto posto, embora a assinatura do Protocolo de Intenções tenha ocorrido com praticamente oito meses de atraso em relação ao cronograma apresentado pela Unifap no seu plano de ação (peça 13) , nota-se que esforços foram envidados no sentido de concretizá-la - foi elaborada e analisada a minuta do protocolo, autorizada e formalizada sua assinatura e publicado seu extrato. 
Desta feita, conclui-se-se que a determinação foi cumprida, tendo em vista que o Protocolo de Intenções foi formalizado através da publicação do seu extrato no DOU de 6/2/2020, conforme peça 16. 
	Determinação do subitem 9.1.2
O subitem 9.1.2 do Acórdão 2104/2018-TCU-Plenário determinou que a Unifap elaborasse, em conjunto com a Ebserh, o plano de ação para a implementação das medidas necessárias à transição da gestão e à correta operação do HU, com a indicação dos responsáveis com os correspondentes prazos, incluída a elaboração de mapa de riscos com o intuito de identificar e de tratar os eventos tendentes a comprometer a entrega do empreendimento em condições de utilização pela comunidade beneficiária, logo após a conclusão das obras.
A Unifap, em resposta à determinação do subitem 9.1.2 encaminhou, em março de 2019, o plano de ação referente à implantação e operacionalização do seu HU. O documento foi formulado em conjunto com a Ebserh e nele constam 219 tarefas com duração, término, status e responsáveis, além de eventuais observações que se fazem pertinentes. As atividades a serem realizadas vão desde as que antecedem a assinatura do contrato de gestão até o início do funcionamento do hospital, considerando, como citado anteriormente, aspectos de pessoal, orçamento e finanças, assistencial, ensino e pesquisa, patrimonial, contratos, estrutura física e tecnológica (peça 13) .
Estimava-se que a operacionalização do HU fosse iniciada em 31/3/2021, de maneira que as tarefas estão basicamente divididas entre a Ebserh e a Unifap e previstas para serem realizadas entre novembro de 2018 (posterior à publicação do Acórdão 2.104/2018) e março de 2021. Segundo o plano, as tarefas se iniciaram com a garantia do empenho da emenda orçamentária que autorizava a construção do HU e terminarão com o início das atividades do hospital. 
O plano traz ainda alguns pontos de atenção em relação a orçamento, perfil assistencial, contratualização com o gestor SUS local, contrato de gestão e dimensionamento de pessoal, alocação de pessoas para o início da operacionalização do HU e planejamento/realização de contratações e aquisições. 
Adicionalmente ao plano de ação, a Unifap mapeou os riscos do contrato 25/2016, a fim de identificar, analisar e avaliar os riscos inerentes à execução do contrato referente à construção do HU Unifap. 
A Figura 2 apresenta os onze riscos identificados, quatro internos e sete externos, que foram analisados qualitativa e quantitativamente para possibilitar o tratamento que seria dado pela Unifap a eventos tendentes a comprometer a entrega do HU Unifap:
	Figura 2 - Identificação dos riscos

	Fonte: Elaboração própria com base nas informações constantes da peça 13, p. 5
Foram apresentadas as consequências e as respostas aos riscos encontrados, juntamente com a conclusão de que o gestor do contrato deveria monitorar as ações de tratamento de riscos através da verificação contínua ou periódica do funcionamento da implantação e dos resultados das medidas propostas, além de considerar o tempo necessário para que as medidas mitigadoras produzissem seus efeitos. 
Contudo, os riscos retratados dizem respeito primordialmente à conclusão da obra, desconsiderando os aspectos posteriores essenciais ao funcionamento do hospital. No mapa de riscos, não foram propriamente consideradas questões atinentes a orçamento, perfil assistencial, contratualização, pessoal, contratações e aquisições, em que pese essas ações constarem do plano de ação (peça 13, p. 30 em diante) . 
Desse modo, considera-se que a determinação foi parcialmente cumprida. Ainda que o plano de ação tenha sido elaborado em aderência ao que foi proposto, o mapa de riscos foi parcialmente cumprido, por ter abordado apenas o contrato de obras, deixando de dar a abordagem completa a que se refere o subitem 9.1.2 do Acórdão 2104/2018-TCU-Plenário.
 A entrada em operação do novo hospital depende de ações que demandam considerável tempo e várias medidas precisam ser tempestivamente adotadas para mitigar os riscos sobre o sucesso do empreendimento, aí incluídas as providências cabíveis para o provimento dos recursos humanos e materiais necessários ao funcionamento do HU logo após a conclusão da primeira etapa das obras. 
Embora o mapa de riscos tenha sido apresentado de maneira incompleta, verifica-se que o plano de ação apresentado explicitou as medidas, os responsáveis e os prazos necessários para a transição de gestão da Unifap para a Ebserh, além das demais providências destinadas a sincronizar o cronograma das obras com o provimento dos recursos suficientes à operacionalização do hospital (tal como tratado no próximo tópico da presente instrução) , permitindo melhor acompanhamento e controle dos entraves que podem comprometer a entrega final do serviço de saúde à população beneficiária. 
Cabe ressaltar que o mapa de riscos foi elaborado nos moldes do Manual de Gestão de Riscos do TCU. Tais riscos foram identificados por brainstorm, analisados conforme sua probabilidade e impacto, avaliados de acordo com seu limite de tolerância e tratados por meio de medidas de resposta ao risco, com o intuito de mitigar, transferir ou evitar os eventos tendentes a comprometer a entrega do empreendimento. No entanto, como já mencionado, a análise empreendida deixou de contemplar os itens atinentes aos orçamentos, perfil assistencial, contratualização, pessoal, contratações e aquisições, importantes para a eficiência da prestação do serviço, restando, portando, incompleta. 
Sendo assim, considera-se parcialmente cumprida a determinação constante no subitem 9.1.2 do Acórdão 2104/2018-TCU-Plenário, pois a análise de riscos realizada foi incompleta na medida em que contemplou apenas as obras de construção do hospital, não considerando os riscos referentes à sua operacionalização propriamente dita. Ademais, a análise mostrou-se superficial, não estando integralmente aderente ao disposto no art. 15 da Instrução Normativa MP/CGU nº 1/2016, nos termos constantes do referido Acórdão. 
	Determinação do subitem 9.1.3
O subitem 9.1.3 do Acórdão 2104/2018-TCU-Plenário determinou que a Unifap fizesse incluir, no plano de ação, as medidas destinadas a sincronizar o cronograma de execução das obras com o provimento dos recursos humanos e materiais necessários para o tempestivo funcionamento do hospital.
Para evitar que as obras sejam finalizadas e a prestação do serviço não se inicie, é preciso dimensionar antecipadamente: os serviços a serem ofertados à população local, o pessoal a ser contratado (via concurso público) , os equipamentos e demais recursos físicos a serem adquiridos (mediante licitação) e o montante de recursos previstos para a operação e a manutenção regular do hospital.
Um hospital concluído, mas sem condições de entrar em funcionamento causa significativo prejuízo social, pelas pessoas que esperaram pelo serviço, mas não serão atendidas e potencial prejuízo financeiro, acarretado pelas despesas para garantir a segurança do empreendimento. 
De acordo com o plano de ação enviado pela Unifap, a Ebserh, por meio da Organização das Nações Unidas de Serviços para Projetos (UNOPS) , prestou apoio técnico na elaboração dos projetos básico e executivo, desde a elaboração do programa de necessidades até a elaboração dos termos de referência para a contratação da obra, com o subsequente suporte à universidade para a compra dos equipamentos necessários à prestação dos serviços (peça 13) . 
Os trabalhos de dimensionamento de serviços assistenciais para o hospital foram finalizados, tendo sido definidos os serviços e as especialidades médicas a serem ofertadas aos cidadãos. O HU Unifap será um hospital geral, de médio porte, com atendimentos clínico e cirúrgico ao paciente pediátrico e ao adulto, traumato-ortopédico e obstetrício clínico e cirúrgico (peça 17) .
Posteriormente ao dimensionamento dos serviços, foi realizada a projeção do quadro de pessoal para o HU Unifap, com os números de profissionais que devem compor a força de trabalho do hospital, separados por cargo e grupo, além dos cargos comissionados e funções gratificadas, com a estimativa do impacto orçamentário com despesas de pessoal para 2020, 2021 e a partir de 2022. A partir de autorização da Secretaria de Coordenação e Governança das Empresas Estatais, do Ministério da Economia (SEST-ME) , definiu-se o quantitativo mínimo indispensável para o início do funcionamento do HU.
Em 9/4/2020, foi publicada no Diário Oficial da União (DOU) a Portaria 9.669/2020 da SEST-ME fixando em 1.260 vagas o limite para o quadro de pessoal próprio da Ebserh a ser lotado no HU Unifap. O passo seguinte será dar início ao processo de concurso público. Em caso de assinatura de contrato entre Unifap e Ebserh para que a gestão da unidade hospitalar fique a cargo da estatal, o concurso será realizado pela Ebserh.
O dimensionamento de pessoal se deu ao mesmo tempo em que a Unifap iniciou seu processo de aquisição de equipamentos, de forma a garantir o funcionamento dos serviços do hospital logo após o término da obra (peça 18) . 
A fim de evitar o risco de os equipamentos serem entregues para a instalação em salas sem as correspondentes obras estarem concluídas ou de as áreas do hospital serem concluídas sem a previsão da entrega ou da instalação dos equipamentos hospitalares com os demais recursos materiais (móveis, utensílios etc.) , a instalação dos equipamentos hospitalares deve ser feita com a observância do cronograma das obras, pois cada equipamento ou fornecedor possui prazos diferenciados de entrega e boa parte deles depende de importação, com prazos mais longos para o desembaraço. 
O início da elaboração dos termos de referência e definição das especificações das contratações/aquisições dependem da conclusão do perfil assistencial, que ocorreu em novembro de 2019. Por conseguinte, em dezembro de 2019, a Unifap realizou dois pregões eletrônicos para escolha da proposta mais vantajosa para a aquisição de equipamentos médico-hospitalares para o HU Unifap. Em consulta ao site comprasnet.gov.br foram homologados os pregões 015/2019 e 018/2019, referentes aos processos 23125035058/19-81 e 2312534743/19-91 realizados pela Unifap para obtenção dos referidos equipamentos (peças 19 e 20) .
Quanto ao montante de recursos para operação e manutenção do hospital, há de se considerar que a Ebserh é uma empresa dependente do Tesouro Nacional e o financiamento dos hospitais universitários federais é realizado de forma compartilhada entre os Ministérios da Educação (MEC) e Saúde (MS) , não tendo sido objeto de análise mais pormenorizada tanto na auditoria quanto neste monitoramento, não sendo possível, a princípio, avaliar o risco de falta de recursos para manutenção do hospital. 
Foram considerados e pormenorizados no plano de ação todos os tópicos acima mencionados (peça 13, p 12-36) . As medidas a serem tomadas estão sincronizadas com o cronograma de obras, de sorte que a execução das obras e o provimento dos recursos necessários sejam tempestivamente adequados ao funcionamento do hospital. Entretanto, não compõe o plano o detalhamento das etapas da obra a que se refere cada tarefa, dificultando o preciso acompanhamento de seu desenrolar. Ademais, as legendas consignadas tampouco trazem qualquer elucidação a respeito de em que estado ou etapa da obra as medidas se encontram. 
De acordo com o cronograma apresentado no plano de ação, a data prevista para início da operacionalização do HU-Unifap era 31/3/2021. A despeito do prazo informado, em junho de 2020 parte das instalações do HU foi cedida para o Governo do Estado do Amapá montar uma estrutura para tratamento de coronavírus. A abertura do hospital teve que ser adiantada para reforçar a rede pública de saúde no combate à doença provocada pelo novo coronavírus. Sendo assim, o bloco 1 do HU-Unifap, responsável pelos atendimentos aos pacientes da Covid-19, terá 109 leitos no total. Desses, sete leitos de pediatria (ala pediátrica) , quatro para indígenas (ala indígena) , dezesseis leitos para renais crônicos  (nefrologia) , trinta leitos de UTI e 52 leitos clínicos destinados a pacientes com sintomas da doença, além de espaços onde funcionarão uma farmácia, almoxarifado e vestiário. Serão 261 profissionais de saúde entre médicos, enfermeiros, fisioterapeutas e farmacêuticos. Com a equipe de apoio, formada por profissionais de limpeza, segurança e administrativo somam-se, aproximadamente, quatrocentos servidores.
Os profissionais que atuarão no hospital, insumos e os equipamentos serão fornecidos pelo MS, o Governo do Amapá ficará responsável pela energia, água, sistema de gases, rouparia, alimentação, segurança, ambulância, recepcionistas, maqueiros e entre outras medidas necessárias para funcionamento. 
Com duração de três meses, a disponibilização do espaço foi oficializada com assinatura de um Termo de Cessão entre o reitor da Unifap e o governador do Amapá (peça 30) . O prazo de cessão pode ser renovado, caso haja necessidade.
Ademais, a Portaria 25.326 SEST/ME, de 22/12/2020, aprovou o aumento do quantitativo de pessoal próprio da Ebserh do HU-Unifap, o que possibilita um futuro concurso para provimento das vagas e consequente operacionalização efetiva do hospital (peça 31) .
Diante do exposto, embora o plano de ação não contemple em seu cronograma as etapas detalhadas da obra a que estão vinculadas cada tarefa proposta, considera-se que a determinação foi atendida, uma vez que o plano apresenta grau de detalhamento que permite o acompanhamento do provimento dos recursos humanos e materiais necessários para o tempestivo funcionamento do hospital, com um diagrama de Gantt que lista as tarefas de maneira sistematizada, com datas de início e término, a interdependência entre as atividades, os responsáveis, os status de andamento das tarefas e os campos para observações a serem preenchidos durante o acompanhamento do plano (peça 13, p. 12-21) . Além disso, a análise exposta anteriormente demonstra que houve evolução das atividades descritas no plano de ação. 
	Determinação do subitem 9.1.4
O subitem 9.1.4 do Acórdão 2104/2018-TCU-Plenário determinou que a Unifap apresentasse ao TCU, no prazo de sessenta dias contados da ciência da deliberação, o plano de ação fixado pelos itens 9.1.2 e 9.1.3 do referido Acórdão.
O Ofício 0319/2018-TCU/SeinfraUrbana foi expedido em 14/9/2018 e recebido em 9/10/2018 pela reitoria da Unifap, contendo cópia do Acórdão 2104/2018-TCU-Plenário, bem como do relatório e do voto que o fundamentaram, para conhecimento e adoção das medidas previstas nos itens 9.1 e 9.3 (peças 5 e 6) .
Em 31/10/2018, foi realizada reunião entre representantes da Ebserh, da Unifap e do Gabinete do Ministro Relator do TCU para solicitar prorrogação de noventa dias e explicar o motivo de ainda não ter sido elaborado o plano de ação. A principal dificuldade consistia na elaboração do mapa de riscos com medidas destinadas a sincronizar o cronograma de execução das obras com o provimento dos recursos humanos e materiais necessários para o tempestivo funcionamento do hospital. Além disso, a Reitoria e toda gestão da Unifap à época havia sido empossada em outubro de 2018, quando tomou conhecimento do Acórdão e envidou esforços para solucionar as questões destacadas pelo TCU para consecução final do Hospital Universitário (peça 8) .
Diante do apresentado pela Ebserh e pela Unifap, o TCU, por meio do Acórdão 25/2019-TCU-Plenário, concedeu a prorrogação do prazo de noventa dias, contados a partir do recebimento da comunicação à Unifap, em 12/2/2019 (peça 12) .
Em 25/3/2019 a Unifap, por meio do Ofício 087/2019-REITORIA/UNIFAP encaminhou o plano de ação solicitado, em conformidade com a prorrogação do prazo estabelecido no Acórdão 25/2019-TCU-Plenário (peça 13) .
Sendo assim, considera-se cumprida a determinação constante no subitem 9.1.4 do Acórdão 2104/2018-TCU-Plenário.
	INFORMAÇÕES ADICIONAIS
Consoante Ordem de Serviço Coinfra 01/2020, o presente processo teve sua responsabilidade de instrução transferida da Secretaria de Infraestrutura Urbana e Saneamento para a Secretaria de Infraestrutura de Energia Elétrica (peça 15) .
	CONCLUSÃO
Trata-se de instrução de monitoramento das determinações contidas no Acórdão 2104/2018-TCU-Plenário. Em conformidade com a Portaria-Segecex 27, de 19/10/2009, a Tabela 1 apresenta o resumo com o grau de atendimento das referidas deliberações.
	Tabela 1 - Grau de atendimento das deliberações do Acórdão 2104/2018-TCU-Plenário - Fundação Universidade Federal do Amapá
	Deliberação
	Cumprida 
	Parcialmente cumprida
	Não cumprida  

	9.1.1. formalize perante a Empresa Brasileira de Serviços Hospitalares (Ebserh) o protocolo de intenções com vistas à celebração do contrato de gestão para o Hospital Universitário da Universidade Federal do Amapá (Unifap) em Macapá - AP
	X
		
	9.1.2. elabore, em conjunto com a Ebserh, o plano de ação para a implementação das medidas necessárias à transição da gestão e à correta operação do aludido hospital universitário, com a indicação dos respectivos responsáveis com os correspondentes prazos, aí incluída a elaboração de mapa de riscos com o intuito de identificar e de tratar os eventos tendentes a comprometer a entrega do empreendimento em condições de utilização pela comunidade beneficiária, logo após a conclusão das obras, tendo em vista, em especial, os riscos apontados neste processo de auditoria, sem prejuízo de, entre outras normas, usar como referência a Instrução Normativa MP/CGU nº 1/2016, já que dispõe sobre os controles internos, a gestão de riscos e a governança no âmbito do Poder Executivo federal;
		X
	
	9.1.3. faça incluir, no plano de ação indicado no item 9.1.2 deste Acórdão, as medidas destinadas a sincronizar o cronograma de execução das obras com o provimento dos recursos humanos e materiais necessários para o tempestivo funcionamento do hospital, negociando previamente com os órgãos responsáveis as metas e os prazos com vistas ao início do atendimento hospitalar no menor prazo após a conclusão das obras;
	X
		
	9.1.4. apresente ao TCU, no prazo e 60 (sessenta) dias contados da ciência desta deliberação, o plano de ação fixado pelos itens 9.1.2 e 9.1.3
	X
		
Fonte: elaboração própria
Das análises realizadas, conclui-se que as determinações propostas pelo TCU à Unifap constantes dos subitens 9.1.1, 9.1.3 e 9.1.4 foram cumpridas, enquanto a do subitem 9.1.2 foi parcialmente cumprida.
Quanto ao subitem 9.1.1, o Protocolo de Intenções entre a Unifap e a Ebserh foi assinado e encontra-se vigente até 28/7/2021. Ambas as instituições têm realizado diversas ações para a transferência da gestão do hospital, tendo sido autorizado o início dos trabalhos de celebração do contrato de gestão, condição sine qua non para que a estatal possa empreender as demais ações necessárias à aquisição de equipamentos e contratação de pessoal, de forma que a execução das obras e o provimento dos recursos sejam tempestivamente adequados ao funcionamento do hospital.
Quanto ao subitem 9.1.2, o plano de ação com medidas que abordam aspectos pertinentes à operacionalização do hospital foi elaborado com vistas a possibilitar que o início do atendimento hospitalar ocorra no menor prazo após a conclusão das obras. A inclusão de prazos, responsáveis e status das tarefas contribui para dar clareza e segurança em relação ao objetivo pretendido. A inserção, no plano de ação, do mapa de riscos permite, ainda que de forma incompleta, antever e atenuar os problemas que podem vir a atrasar a entrada em operação do empreendimento, evitando a concretização de eventuais revezes sociais e financeiros para a instituição. Entretanto, o mapa de riscos elaborado pela Unifap apresentou apenas os aspectos pertinentes à conclusão da obra do hospital. Não foram considerados os demais fatores necessários à plena operacionalização do HU, tornando, portanto, incompleto o seu conteúdo e parcialmente cumprida a determinação exarada no subitem 9.1.2 do Acórdão 2104/2018-TCU-Plenário.
Quanto ao subitem 9.1.3, a sincronização do cronograma das medidas do plano de ação com o cronograma da obra, embora pudesse ter maior nível de detalhamento, possibilita o acompanhamento do fornecimento dos recursos humanos e materiais necessários para o funcionamento do hospital, contribuindo para o início do atendimento hospitalar no menor prazo após a conclusão das obras. 
Finalmente, o subitem 9.1.4 tratava apenas do prazo concedido para atendimento das determinações.
Diante do exposto, consideram-se cumpridas as determinações constantes dos subitens 9.1.1, 9.1.3 e 9.1.4, nos termos do subitem 32.5.1 dos Padrões de Monitoramento do TCU, e parcialmente cumprida a determinação do subitem 9.1.2 do referido acórdão, em face da incompletude do mapa de riscos apresentado, nos termos do subitem 32.5.4 dos Padrões de Monitoramento do TCU. 
Considerando o avanço das atividades previstas no plano de ação, inclusive a operacionalização parcial do hospital, com sua cessão para o Governo amapaense para apoio no tratamento de Covid-19, entende-se que os riscos apontados pelo TCU estão mitigados. Ademais, com o recente advento da Resolução-TCU 315/2020, o Tribunal, entre outros, busca racionalizar o uso dos instrumentos de determinação e recomendação, ampliando sua eficácia e permitindo o monitoramento das deliberações mais relevantes e que demandem cumprimento imediato. Para o caso em análise, o monitoramento realizado já permitiu concluir que os riscos levantados quando da determinação estão, na sua maioria, mitigados, não sendo oportuno continuar o monitoramento, nos termos do §2º, do art. 17, da Resolução-TCU 315/2020.
Do exposto, propõe-se o encerramento dos presentes autos, nos termos do §2º, do art. 17, da Resolução-TCU 315/2020, e dos art. 243 e 169, inc. V, do Regimento Interno/TCU.
	PROPOSTA DE ENCAMINHAMENTO
Ante todo o exposto, submetem-se os autos à consideração superior, propondo:
considerar cumpridas as determinações constantes dos subitens 9.1.1, 9.1.3 e 9.1.4 do Acórdão 2104/2018-TCU-Plenário, nos termos do subitem 32.5.1 dos Padrões de Monitoramento do TCU;
considerar parcialmente cumprida a determinação constante do subitem 9.1.2 do Acórdão 2104/2018-TCU-Plenário, nos termos do subitem 32.5.4 dos Padrões de Monitoramento do TCU;
encerrar os presentes autos, nos termos do §2º, do art. 17, da Resolução-TCU 315/2020, e dos art. 243 e 169, inc. V, do Regimento Interno/TCU, e apensá-lo ao TC Processo 012.654/2018-3, processo no qual foi proferido o Acórdão 2104/2018-TCU-Plenário, nos termos do subitem 64.2 dos Padrões de Monitoramento do TCU Interno c/c os arts. 2º, inciso I, e 37 da Resolução TCU 259/2014.
É o Relatório.

não há

Não atuou.

MONITORAMENTO DO ITEM 9.1 DO ACÓRDÃO 2.104/2018-TCU-PLENÁRIO. FUNDAÇÃO UNIVERSIDADE FEDERAL DO AMAPÁ. CONSTRUÇÃO DO HOSPITAL UNIVERSITÁRIO. CONTRATO DE GESTÃO COM A EMPRESA BRASILEIRA DE SERVIÇOS HOSPITALARES. PARCIAL CUMPRIMENTO DAS DETERMINAÇÕES. INADEQUADA GESTÃO DE RISCOS PARA A GARANTIA DA CONCLUSÃO DO EMPREENDIMENTO. FIXAÇÃO DE NOVO E IMPRORROGÁVEL PRAZO. PROSSEGUIMENTO DO MONITORAMENTO. COMUNICAÇÃO.

MONITORAMENTO (MON)

Secretaria de Fiscalização de Infraestrutura de Energia Elétrica (SeinfraEle).

Trata-se de monitoramento da determinação proferida pelo item 9.1 do Acórdão 2104/2018-TCU-Plenário, no bojo do TC Processo 012.654/2018-3, em face dos indícios de irregularidade no contrato de gestão celebrado entre a Fundação Universidade Federal do Amapá (Unifap) e a Empresa Brasileira de Serviços Hospitalares (Ebserh) .
2.	Como visto, o Plenário do TCU teria prolatado o aludido item 9.1 do Acórdão 2.104/2018 nos seguintes termos:
	" (...)  9.1. determinar, nos termos do art. 250, II, do RITCU, que a Fundação Universidade Federal do Amapá adote as seguintes medidas:
	9.1.1. formalize perante a Empresa Brasileira de Serviços Hospitalares (Ebserh) o protocolo de intenções com vistas à celebração do contrato de gestão para o Hospital Universitário da Universidade Federal do Amapá (Unifap) em Macapá - AP; 
	9.1.2. elabore, em conjunto com a Ebserh, o plano de ação para a implementação das medidas necessárias à transição da gestão e à correta operação do aludido hospital universitário, com a indicação dos respectivos responsáveis com os correspondentes prazos, aí incluída a elaboração de mapa de riscos com o intuito de identificar e de tratar os eventos tendentes a comprometer a entrega do empreendimento em condições de utilização pela comunidade beneficiária, logo após a conclusão das obras, tendo em vista, em especial, os riscos apontados neste processo de auditoria, sem prejuízo de, entre outras normas, usar como referência a Instrução Normativa MP/CGU nº 1/2016, já que dispõe sobre os controles internos, a gestão de riscos e a governança no âmbito do Poder Executivo federal; 
	9.1.3. faça incluir, no plano de ação indicado no item 9.1.2 deste Acórdão, as medidas destinadas a sincronizar o cronograma de execução das obras com o provimento dos recursos humanos e materiais necessários para o tempestivo funcionamento do hospital, negociando previamente com os órgãos responsáveis as metas e os prazos com vistas ao início do atendimento hospitalar no menor prazo após a conclusão das obras; 
	9.1.4. apresente ao TCU, no prazo de 60 (sessenta) dias contados da ciência desta deliberação, o plano de ação fixado pelos itens 9.1.2 e 9.1.3 deste Acórdão."
2.	De todo modo, após a análise do presente feito, a Seinfra-Elétrica assinalou o integral cumprimento das determinações proferidas pelos itens 9.1.1, 9.1.3 e 9.1.4 do referido acórdão, sem prejuízo de também assinalar o parcial cumprimento da determinação proferida pelo item 9.1.2 do Acórdão 2104/2018-TCU-Plenário, já que o mapa de riscos elaborado pela Unifap diria respeito apenas à conclusão da obra do hospital, não tendo avaliado os demais fatores necessários à sua plena operacionalização.
3.	Por conseguinte, a unidade técnica sugeriu o cumprimento das determinações proferidas pelos itens 9.1.1 e 9.1.4 do acórdão, sem prejuízo, no entanto, do parcial cumprimento do item 9.1.2 do acórdão, promovendo, contudo, o encerramento do feito.
4.	O TCU pode incorporar o parecer da unidade técnica a estas razões de decidir, sem prejuízo, entretanto, de promover o prosseguimento do suscitado monitoramento.
5.	Bem se vê que o aludido plano de ação apresentado pela Unifap estaria incompleto e isso fragilizaria não apenas o controle, mas também a própria capacidade da entidade para cumprir a sua missão institucional, já que, como unidade de grande porte e, sobretudo, de relevante importância para o extremo Norte do Brasil, ante a sabida carência em assistência médica, o aludido hospital universitário não pode prosseguir em suas atividades sem o adequado gerenciamento dos riscos.
6.	Por esse ângulo, sobressairia a morosidade da administração da Unifap em prol do efetivo atendimento da aludida determinação, até porque o referido Acórdão 2.104 teria sido prolatado pelo Plenário do TCU, em 5/9/2018, estando, desse modo, há quase três anos sem o pleno atendimento almejado, e, por isso, o TCU deve assinalar o não cumprimento das correspondentes medidas.
7.	O TCU deve assinalar, portanto, o não cumprimento da aludida determinação, reiterando-a, pela fixação do novo e improrrogável prazo para o seu cumprimento, sem prejuízo de alertar os administradores da entidade sobre a possibilidade de sofrerem as subsequentes penalidades legais pelo injustificado descumprimento das aludidas medidas. 
Ante o exposto, pugno pela prolação do Acórdão ora submetido a este Colegiado.
TCU, Sala das Sessões, em 18 de agosto de 2021.
Ministro-Substituto ANDRÉ LUÍS DE CARVALHO 
Relator